臺灣高雄地方法院刑事判決　　　　　　　　　　　　　九十三年度訴字第八六三號
　　公　訴　人　臺灣高雄地方法院檢察署檢察官
　　被　　　告　乙○○○
　　　　　　　　丙○○
右列被告因詐欺等案件，經檢察官提起公訴（九十三年度偵字第四七九二號），本院
判決如左：
    主  文
乙○○○連續意圖為自己不法之所有，以詐術使人將本人之物交付，處有期徒刑壹年
陸月。
丙○○無罪。
    事  實
一、乙○○○（原名張陳梗），明知自己已對外積欠債務，無清償能力，並無資力以
    支付會款，竟基於意圖為自己不法所有之概括犯意，於民國八十八年一月十五日
    ，在其位於高雄縣大寮鄉○○○路五五二號住處，以其原名陳梗自任互助會會首
    ，向丁○、庚○○、己○○、戊○○等人（庚○○、己○○、戊○○均以「丁○
    」名義列入互助會之會員名單），召集會期自八十八年一月十五日起，每會新臺
    幣（下同）一萬元之民間互助會，於每月十五日開標一次，採內標制，且未經陳
    定成（即會單上記載之「六舅」）、陳快等人之同意，於該互助會之會員名單上
    虛列「陳快」、「六舅」（即陳定成）、「陳美」為會員，其中虛列陳快參加二
    會、六舅（即陳定成）參加三會、陳美參加三會，並分別於不詳時間之開標日，
    連續冒用陳快、陳定成、陳美等人名義，以一千五百元至三千元不等之金額，於
    標單上僅書寫金額未簽名而參與競標，得標後即對活會會員戊○○等人偽稱分別
    由前揭人得標等語之詐術，使活會會員戊○○等人陷於錯誤，而繳交會款，共冒
    標得會款八次（陳快二會、陳美三會、六舅三會）。嗣乙○○○於九十一年二月
    十五日以後片面無故止會，尚有二十一會活會，活會會員戊○○等人始知受騙。
二、案經戊○○、己○○、庚○○訴由臺灣高雄地方法院檢察署檢察官偵查起訴。
    理  由
壹、被告乙○○○部分：
一、右揭犯罪事實，業據被告乙○○○於本院審理時坦認不諱，核與告訴人戊○○、
    己○○、庚○○於偵查中指述相符，並有互助會會員名單一份在卷可稽，事證明
    確，被告犯行堪以認定。
二、核被告乙○○○所為，係犯刑法第三百三十九條第一項之詐欺取財罪。公訴人雖
    認被告乙○○○與被告丙○○就前開犯行，有犯意聯絡及行為分擔，應論以共同
    正犯，容有誤會，詳如後述（被告丙○○部分之論述）。被告乙○○○多次詐欺
    犯行，時間緊接，方法相同，觸犯構成要件相同之罪名，顯係基於概括犯意為之
    ，依連續犯規定論以一罪，並依法加重其刑。爰審酌被告乙○○○因獲會員信賴
    ，得以召集互助會，竟冒用會員名義詐取會款，破壞社會上對民間互助會經濟活
    動之信賴，事後又逕自逃逸，逃避責任，且止會時尚有二十一會活會，造成活會
    會員財產損害，又尚未與全部會員達成和解，惟已坦認犯行，並無前科，有臺灣
    高等法院被告全國前案紀錄表在卷可稽等一切情狀，量處如主文所示之刑。
三、公訴意旨另以：被告乙○○○基於偽造文書之概括犯意，於前揭互助會開標時，
    連續冒用陳梗、陳快、陳美、六舅（即陳定成）等人名義，偽造標金金額於標單
    上，並於開標時出示於其他會員，用以假冒活會會員之名義標取會款，認被告涉
    有刑法第二百十六條、二百二十條第一項行使偽造準私文書罪嫌云云。惟訊據被
    告乙○○○堅決否認有何行使偽造文書之犯行，辯稱：伊原名為陳梗，大家對此
    名字較熟悉，才以此名字召集互助會，標會時於標單上僅記載金額，如會員要標
    會就打電話給伊，伊就記下來，以最高金額得標等語。按民間互助會之標單，依
    習慣須填寫一定之金額及會員之姓名或其代號，始足以表示係某會員製作之標單
    ，如僅在標單上填寫金額，而未書寫標會者之姓名或其代號者，從該標單形式上
    觀之，僅足以表示標會者所欲投標之金額，尚不足以表示標會者名義之證明，亦
    即並無冒用他人名義可言，尚難論以偽造準私文書罪。查證人戊○○證述：如伊
    等會員要標會口頭跟被告乙○○○講金額，被告乙○○○會幫忙寫標單等語；復
    證人己○○、戊○○亦證稱：渠等均未到場標過會等語，而本會冒標之標單亦未
    扣案，則並無其他積極證據足以證明被告乙○○○確有於冒標之標單上偽簽被冒
    標者之姓名。又被告乙○○○之原名為張陳梗，於八十八年四月十九日始改名為
    乙○○○此有戶籍謄本在卷可稽，足認陳梗應係被告乙○○○本人，則被告並無
    冒用陳梗之名標會。綜上所述，尚難認被告乙○○○有何偽造或行使準私文書之
    犯行，又公訴人認此部分之犯行與前揭論罪科刑部分具有方法結果之牽連關係，
    為裁判上一罪之關係，故不另為無罪判決之諭知，併此敘明。
貳、被告丙○○部分：
一、公訴意旨略以：被告丙○○與乙○○○係母子關係，被告丙○○明知其已無資力
    ，難以支付會款，竟與乙○○○共同基於意圖為自己不法所有之概括犯意，於八
    十八年一月十五日，在高雄縣大寮鄉○○○路五五二號住處，由乙○○○自任會
    首，召募親友、鄰居等不特定人參與其所召集每會一萬元之民間互助會，會員連
    同會首共計五十一會，且虛列「陳梗」、「陳快」、「陳美」、「六舅」（即陳
    定成）等人之名義參與互助會，致會員戊○○、己○○、庚○○等人均陷於錯誤
    而參加其互助會，並按月給付會款，且利用未親自到場之標會之機會，於不詳時
    間之開標日，連續冒用上開虛列會員之名義添寫標單，分別冒標八次會款，認被
    告丙○○涉犯刑法第二百十六條、第二百二十條行使偽造準私文書、第三百三十
    九條第一項之詐欺取財等罪嫌云云。
二、按犯罪事實應依證據認定之，無證據不得認定犯罪事實，刑事訴訟法第一百五十
    四條第二項定有明文。又犯罪事實之認定，應憑真實之證據，倘證據是否真實尚
    欠明顯，自難以擬制推測之方法，為其判斷之基礎。（最高法院五十三年台上字
    第六五六號判例要旨可資參照）。再按不能證明被告犯罪或其行為不罰者應諭知
    無罪之判決，刑事訴訟法第三百零一條第一項亦定有明文。
三、本件公訴意旨認被告丙○○涉犯前開犯行，無非係以告訴人陳淑妃等人指訴被告
    丙○○有來收會款等語為論據。訊據被告丙○○堅決否認有何詐欺取財、行使偽
    造準私文書之犯行，並辯稱：伊僅幫伊母親即乙○○○書寫互助會會員名單，伊
    並未參與互助會召集及進行之事宜，伊亦未曾向告訴人陳淑妃、庚○○、己○○
    等人收取會款等語。
四、經查：(一)告訴人陳淑妃於偵查中指訴：其中有幾會會款係被告丙○○來向伊等收
    取等語；然其於本院審理時到庭證述：伊三姊妹都是在標會之前就將會款交給伊
    母親丁○，所以伊不知道是何人收取會款等語；證人己○○亦證稱：伊將會款拿
    給伊母親丁○，至於是何人來收會款伊不知道，因伊不在場等語，則依證人陳淑
    妃、己○○所述，渠二人人係將會款委由母親丁○轉交，何人來向丁○收取會款
    ，渠等並不知道等情。另證人陳淑妃復證稱：伊是聽伊母親丁○講的，伊才知道
    是被告丙○○來收取會款，伊只知道會單（指會員名單）是被告丙○○說寫的，
    且事後伊曾打電話給被告丙○○，被告丙○○表示要代乙○○○來解決事情，且
    有到調解委員會去，然事後又避不見面，且六舅的太太也有跟伊等說被告丙○○
    也來借錢及收錢的事，六舅的太太之前也有跟伊等說乙○○○有跟她借過錢，且
    被告丙○○也有找過六舅的太太表示她弟弟要讀書，認被告丙○○也有經手的事
    等語；又證人丁○雖經本院傳訊到庭，為其與乙○○○為姊妹關係，又為被告丙○○之阿姨等親屬關係，依法而拒絕作證（見九十三年十一月三日審判筆錄），
    則證人陳淑妃證述其聽丁○、六舅的太太講係被告丙○○來收取會款等語，即屬
    證人以外之人於審判之陳述，為傳聞證據，不能採為證據。復本案共同被告乙○○○供稱：被告丙○○只幫伊寫互助會會員名單，因伊不識字等語，則依前揭證
    人陳淑妃證述，被告丙○○雖有於事後出面代乙○○○處理，然尚難以被告丙○○於案發後出面替其母親乙○○○處理善後、幫忙寫互助會會員名單等情事，即
    遽以推認被告丙○○與乙○○○就本案合會虛列合會會員及冒標會款等情，有犯
    意之聯絡及行為分擔等情事。綜上所述，公訴人所舉之證據，尚難為被告丙○○
    不利之認定。此外，本院查無其他積極證據足資認定被告丙○○有何公訴人所指
    摘之犯行，依法應諭知其無罪之判決。
據上論斷，應依刑事訴訟法第二百九十九條第一項前段、第三百零一條第一項、刑法
第五十六條、第三百三十九條第一項，罰金罰鍰提高標準條例第一條前段，判決如主
文。
本案經檢察官甲○○到庭執行職務。
中      華      民      國      九十三      年      十一      月  十九  日
                                  臺灣高雄地方法院刑事第十三庭
                                      審判長法  官  何秀燕
                                            法  官  楊智守
                                            法  官  丁○雯
右正本證明與原本無異。
如不服本判決，應於判決送達後十日內，向本院提出上訴狀。
                                            書記官  林佳蓉
中      華      民      國      九十三      年      十一      月  廿四  日
中華民國刑法第三百三十九條第一項：
(普通詐欺罪)
意圖為自己或第三人不法之所有，以詐術使人將本人或第三人之物交付者，處五年以
下有期徒刑、拘役或科或併科一千元以下罰金。
以前項方法得財產上不法之利益或使第三人得之者，亦同。
前二項之未遂犯罰之。
